【裁判字號】    90,上訴,1315
【裁判日期】    901128
【裁判案由】    殺人未遂
【裁判全文】
臺灣高等法院臺南分院刑事判決          九十年度上訴字第一三一五號  Ａ
      上  訴  人
      即  被  告  乙  ○  ○
      選任辯護人  邱  川  崎
右上訴人因殺人未遂案件，不服臺灣嘉義地方法院八十九年度訴字第四八九號中華民
國九十年八月二十四日第一審判決（起訴案號：臺灣嘉義地方法院檢察署八十九年度
偵字第四九○一號），提起上訴，本院判決如左：
      主      文
原判決撤銷。
乙○○殺人未遂，處有期徒刑貳年捌月。
      事      實
一、乙○○與甲○○原係男女朋友關係，乙○○並擔任甲○○之經紀人，民國（下同
    ）八十九年八月十六日凌晨，乙○○接甲○○下班，返回甲○○賃居嘉義市○區
    ○○里○○街二一九之二號三樓二套房住處後，與甲○○因經紀費用之計算問題
    而起口角爭執，二人爭執同時，乙○○逕自於房內電視機前飲用酒類，直至影響
    判斷力之精神耗弱狀態，是日上午九時三十分許，適甲○○提出分手之要求，乙
    ○○竟心生不悅，頓起殺機，遂基於殺害甲○○之犯意，將甲○○推至上開住處
    冷氣機下方位置，順手持甲○○所有置放上開套房內之水果刀一把，朝甲○○下
    腹部刺第一刀、繼而刺右下胸部第二刀、旋刺頭部第三刀，致甲○○受左上腹刺
    傷（有進腹腔）合併網膜裂傷及內出血、右上胸部刺傷（未進胸腔）二公分長、
    頭皮裂傷四公分、臉部挫傷、右肩部挫傷等傷，嗣乙○○突因酒醉精神不濟，未
    續行殺害甲○○，惟仍持前開水果刀坐於門旁床邊位置，阻擋甲○○離去（妨害
    自由部分，未據起訴），直至當日乙○○旋因不勝酒力酒醉入睡，甲○○乃趁機
    奪門逃出，先攔請不詳路人搭救，經該路人以機車載至鄰近蕭玉葉經營之機車行
    ，始由蕭玉葉通知救護車趕往搭救；嗣經警獲報至上開套房緝獲滿手是血之乙○
    ○，並扣得前開水果刀一把。
二、案經甲○○訴由嘉義市警察局第一分局報由臺灣嘉義地方法院檢察署檢察官偵查
    起訴。
      理      由
一、訊據上訴人即被告乙○○固不否認於右述時、地與告訴人甲○○同處上開套房，
    嗣二人起爭執，而告訴人受有刀傷，及被告為警於上址緝獲等事實，惟矢口否認
    殺人未遂之犯行，於原審及本院辯稱：係甲○○持刀欲殺伊，伊搶過來，沒有刺
    她，不知甲○○為何受傷云云。
二、惟查：
（一）右揭犯罪事實，迭據告訴人甲○○於警局初訊、原審至現場勘驗、調查及審理
      時及本院調查時指述因告訴人如何提議分手使被告心生不滿欲置告訴人於死地
      等情綦詳（見警訊卷第五頁），且有扣案已折彎之水果刀一把可資佐證，復有
      財團法人天主教聖馬爾定醫院（下稱聖馬爾定醫院）診斷證明書二件（見偵查
      卷第十五頁、警卷第八頁）及告訴人送醫時所拍攝之照片三幀（見警訊卷第九
      頁、第十頁）可資佐證。
（二）次查告訴人自行趁隙逃出，為他人載至證人蕭玉葉所經營之機車店而獲救，有
      本案救護單位即嘉義市湖內消防分隊長於八十九年八月十六日十一時四十分許
      接獲出勤通知之「嘉義市救護紀錄表」一件附卷可參（原審卷第二十五頁），
      又上開救護單位係接獲證人蕭玉葉通報前往救護之事實，亦據證人蕭玉葉到庭
      結證在卷，又告訴人係趁隙逃出前開住處求救之事實，並據證人蕭玉葉到庭結
      證：「（問證人：庭上被害人甲○○認識否？）見過。」、「（問：見過情形
      ？）伊家開機車行，有一天早上，日期我忘記了，大概十點、十一點左右，甲
      ○○由一個年輕人騎機車載她到我店裡，叫伊幫她叫一一九，伊打完電話立刻
      幫她止血處理，因當時甲○○滿身是血，當時她穿黑色二件式睡衣，下半身是
      睡衣短褲，沒有穿鞋子，伊看到她肚子的地方流血，當時她的意識還清楚，伊
      問她怎麼受傷她說她被人殺傷。」、「（問：打電話至何處？）伊打一一九勤
      務中心。」及「（問：當時甲○○神情如何？身體狀況如何？）她手抱著肚子
      在流血，看起來好像剛睡醒沒精神，在發抖。」等語明確（見原審卷第九十一
      頁、八十九年十月二十七日訊問筆錄），參以告訴人經送醫時所拍攝之照片，
      確係穿著黑色睡衣短褲之事實，有照片一幀附卷（見警訊卷第九頁）可按，衡
      諸論理及經驗法則，倘告訴人當時非受侵害或急迫之危險，焉有「穿著睡衣、
      未穿鞋子」奪門外出求救之理，足見告訴人離開上開住處前，先遭被告之加害
      無疑。
（三）告訴人經送醫診斷，確係受有「１、左上腹（穿）刺傷（有進腹腔）合併網膜
      裂傷及內出血；２、右上胸部刺傷（沒有進胸腔）二公分長；３、頭皮裂傷四
      公分長、臉部挫傷、右肩部挫傷等傷」之事實，有聖馬爾定醫院診斷證明書二
      件附卷可稽（見警卷第八頁、偵查卷第十五頁），而頭、胸、腹部均係人之要
      害之情，被告當無不知之理，被告對告訴人連刺三刀，且均刺向人之要害處，
      其中腹部一刀並深及腹腔，足見被告持刀行刺當時，確具殺意無訛。
（四）本案原審至現場勘驗，並攝有相片二十二幀附卷可按，且據告訴人於現場陳稱
      ：先與被告因故爭執，嗣被告將渠推至原判決如附圖簡圖所示「Ａ」之位置即
      窗戶與冷氣機間之中央位置牆壁旁邊，持渠所有置於上開套房內（據告訴人警
      訊所陳：水果刀平時置放冰箱上等語，而被告適隨手可得）之水果刀連刺三刀
      等語（原審卷第六十二頁、八十九年十月六日勘驗筆錄參照），經比對本案事
      發後，承辦警員於現場所拍攝之照片，該如附圖所示「Ａ」位置地上，確有血
      跡一攤（原判決如附圖照片Ａ所示即原審卷第二十八頁下圖）之事實，有照
      片一幀附卷可稽，又告訴人陳稱：被告刺殺渠後，渠欲離開，被告坐在門旁床
      邊如原判決附圖所示「Ｂ」位置，不讓渠離開，二人並於該如附圖所示「Ｂ」
      位置發生拉扯爭執等語（見原審卷第六十四頁背面、八十九年十月六日勘驗筆
      錄、第九十三頁、八十九年十月二十七日訊問筆錄），經比對現場照片，於如
      原判決附圖所示「Ｂ」位置牆壁上（該如附圖照片Ｂ即原審卷第三十頁上圖
      ）亦留有血跡之情，有照片一幀在卷可佐，參以卷附現場照片所遺留血跡情形
      ，如原判決附圖照片Ａ（見原審卷第二十九頁正面）處所遺留之血跡，均呈
      現係由上而下滴下之完整（圓）血滴狀，依其情形，堪認告訴人於此處受刺傷
      ，血滴由身上滴下至地面而成圓滴狀，其餘各處所遺留之血跡，多有爭執痕跡
      之事實（參照原審卷第二十八至第三十頁現場照片），有照片多幀附卷可憑，
      足見告訴人於原審現場勘驗時所陳：渠係於如附圖簡圖所示「Ａ」位置被被告
      刺殺三刀，嗣欲離開房間受被告阻擋發生拉扯等語之指訴情節為可採。
（五）參以告訴人於就醫期間，被告之家屬至醫院請求與告訴人和解之事實，業據告
      訴人陳稱：「當時會與被告和解是因為在醫院的時候他的家人一直來求伊，現
      在愈想愈不甘心，因為天天看到自己的傷口。」等語（見原審卷第一六二頁、
      九十年四月二十六日訊問筆錄），且有「和解書」一件在卷可參，衡諸常情，
      倘非被告確有如告訴人所指訴之情節，告訴人既業與被告「和解」，自將陳述
      對被告有利之供詞，但查，告訴人與被告在上開「和解書」所載八十九年八月
      二十四日「和解」後，歷原審現場勘驗、多次調查、審理迄本院調查時，均仍
      明確指訴被告確有殺人之行為，益徵告訴人指述情節非虛。
（六）被告固辯稱係告訴人持刀，伊為搶刀，不慎傷及告訴人云云，然查，果若確係
      告訴人持刀，被告欲搶刀，拉扯之際，則告訴人僅被水果刀淺層割傷、劃傷始
      為合理，而告訴人所受之刀傷係「穿刺傷」，顯見被告所辯並非可採；且被告
      於原審八十九年十二月一日庭訊時辯稱係甲○○持刀云云，經原審當庭命被告
      以簽字筆代替水果刀模擬所稱告訴人所持刀之情形，被告即模擬陳稱：告訴人
      係手握刀柄，刀刃向外之情，有原審當日筆錄及照片一幀在卷可按，則依被告
      所陳告訴人持刀之情形，告訴人既持刀柄、刀刃向外（身體之反方向，見原審
      卷第一二三頁），焉有可能水果刀反向造成告訴人腹、胸部之穿刺傷，益見被
      告所辯情節非可採信。。
（七）刑法上殺人罪與傷害人致死罪之區別，本視加害人有無殺意為斷，被害人所受
      之傷害程度，固不能據為認定有無殺意之唯一標準，但加害人之下手情形如何
      ，於審究犯意方面，仍不失為重要參考資料。最高法院二十年度年非字第一０
      四號判例參照。辯護意旨於原審及本院固以被告若有殺意，以現場為獨居套房
      ，被告男性之力氣，欲奪告訴人生命甚易，焉有令告訴人任意離去之理，因認
      被告無殺意云云。然查，殺人犯意有否，應以行為人下手之客觀上實施構成要
      件是否該當而為判斷，亦即行為人持刀行刺之際，究係出於傷害或殺害之犯意
      為判斷，又傷害或殺害犯意之論斷，應綜合事發當時各般主、客觀情狀，並視
      行為人持刀行刺之刀數、行刺被害人之身體部位、行刺之力量等以為評斷；本
      案被告當時因告訴人提出分手要求而引起殺機，是項犯罪動機之認定，與論理
      法則尚無違背，又觀諸被告對告訴人連刺三刀、所刺位置均屬人類身體之要害
      位置，被告持刀行刺告訴人當時正值盛怒（此由告訴人於警訊所陳情節及於原
      審調查時陳稱：被告本來與渠爭執經紀費用的事，後來又懷疑渠交新男朋友要
      離開伊等語〔見原審卷第一六二頁、九十年四月二十六日訊問筆錄〕觀之即明
      ），欲殺之以洩憤，是項犯罪故意之認定，核與被告當時所實施之客觀行為，
      亦無不合；至被告於當日上午九時三十分許刺殺告訴人三刀後，並未接續完成
      殺人行為，衡情足認被告係已著手於犯罪行為之實行後，因不勝酒力之障礙而
      未續行殺人，尚難因被告未接續完成殺人行為即反推被告行刺告訴人當時並非
      出於殺人之犯意，參以告訴人於當日十一時至十一時三十分許，係趁被告入睡
      未及注意而逃離現場之情，已如前述，若非告訴人先前曾受被告殺害之威脅，
      豈有如此倉皇而逃之理，益徵被告行刺告訴人時，確係基於殺人之犯意甚明。
（八）又辯護意旨雖稱告訴人於當日十一時四十三分始被救護車送醫，自九時三十分
      至十一時四十三分間，告訴人與被告二人單獨相處長達二小時，因認被告無殺
      意云云。然查，當日十一時四十三分，係救護車抵達證人蕭玉葉機車行救護告
      訴人之時間，在此之前，告訴人早先逃離上開套房之情，已如前述，又告訴人
      逃離後，先攔請不詳路人協助，經該路人以機車載送告訴人至證人蕭玉葉機車
      行，嗣由蕭玉葉立即通知救護車之情，亦如前述，則反推告訴人逃離現場之時
      間，當非如辯護意旨所指之十一時四十三分。又被告因持續飲用玉山高梁酒一
      瓶半之多，影響其判斷力（見警訊卷第二頁背面、原審卷第七頁背面、酒醉程
      度詳後所述）而於當日九時三十分許並因告訴人與其爭執嚴重，有意分手而心
      生不滿進而刺殺告訴人，至告訴人逃離之時間，告訴人與被告二人雖係同處一
      室，然係因告訴人欲行離去而為被告所阻擋就醫之事實，亦如前述，既已有上
      開殺害未果之行為，尚不得以告訴人非因己意被限制行動自由於上開住處，即
      反推被告並無殺意。綜上所述，本案事證已臻明確，被告犯行洵堪認定。
二、核被告乙○○所為，係犯刑法第二百七十一條第二項、第一項之殺人未遂罪，被
    告已著手於犯罪行為之實行，而因不勝酒力精神不濟之障礙未續行殺害，應依刑
    法第二十六條前段之規定，減輕其刑；且查被告於本案事發之前曾飲用酒類之事
    實，除據被告供陳在卷外，並據告訴人陳明：被告當時有喝酒，認識被告半年未
    見過被告如此等語，且有酒精濃度測試紙一紙附卷可稽（見警訊卷第七頁），被
    告於事發當日十二時四十六分許，尚經測得呼氣酒精濃度為每公升０‧七二毫克
    ，換算血液酒精濃度約為一四四-一六五mg/dL，而依醫學研究，人體血液酒精濃
    度衰減之速率，因性別、年齡、體重之不同而有所不同，約為每小時一五─二０
    mg/dL，如以較低速率之每小時衰減一五mg/dL推算，又按被告約係於當日七時至
    八時間開始飲酒之情，據此逆溯推算被告於當日九時三十分許刺殺告訴人時，當
    時被告之血液中酒精濃度約在二００mg/dL 上下，如此之酒精濃度，對於吾人之
    精神狀態與事理判斷，已生影響，但尚未至完全缺乏知覺理會、無法判斷事理之
    程度（當血液酒精濃度在五０─一五０mg/dL 時，會影響判斷能力），堪認已達
    到精神耗弱之程度之情，有原審依職權囑由台大醫學院法醫學科鑑定之法醫鑑定
    報告書一件（九十年二月九日嘉院昭刑孝八九訴四八九字第０二０八二號函在卷
    可參（見原審卷第一五０頁），而被告並非飲酒之初即有殺害告訴人之犯意，尚
    非藉酒壯膽利用酒力之「原因自由行為」之情形，堪認被告行為當時係處於精神
    耗弱狀態而陷於犯罪，自應依刑法第十九條第二項之規定，減輕其刑，並依法遞
    減之（最高法院二十八上字第三八一六號判例參照）。
三、原審以被告事證已臻明確，因予論罪科刑，固非無見，惟查被告既因飲酒過量不
    勝酒力精神之障礙而未遂，已如上述，應依刑法第二十六條前段之規定，減輕其
    刑，原審誤認被告係因己意中止，應依刑法第二十七條之規定減輕其刑，容有未
    洽。被告於本院否認犯罪指摘原判決不當，雖不足採，惟原判決既有可議，自應
    由本院將原判決撤銷改判。爰審酌被告之品行、智識程度、與被害人原為男女朋
    友關係，竟僅因細故爭執欲分手即萌殺意，衡量被告之犯罪之動機、手段、犯罪
    係受告訴人提出分手要求、二人並起爭執之刺激及犯罪後之態度（已和解賠償被
    害人新台幣五萬元，有被害人之證述可稽）等諸般情狀，量處如主文所示之刑。
據上論斷，應依刑事訴訟法第三百六十九條第一項前段、第三百六十四條、第二百九
十九條第一項前段，刑法第二百七十一條第二項、第一項、第二十六條前段、第十九
條第二項，判決如主文。
本案經檢察官洪泰文到庭執行職務。
中    華    民    國      九十      年      十一      月      二十八    日
                                  臺灣高等法院臺南分院刑事第三庭
                                      審判長法官  黃    崑    宗
                                            法官  楊    省    三
                                            法官  莊    俊    華
右正本證明與原本無異。
如不服本判決應於判決送達後十日內向本院提出上訴狀，其未敘述理由者，並應於提
出上訴狀後十日內向本院補提理由書（須附繕本）。
                          法院書記官  易    慧    玲
中    華    民    國      九十      年      十一      月      二十九    日
附錄本判決論罪科刑法條：
中華民國刑法第二百七十一條
 (普通殺人罪)
殺人者，處死刑、無期徒刑或十年以上有期徒刑。
前項之未遂犯罰之。
預備犯第一項之罪者，處二年以下有期徒刑。


司法院資訊處製作；財團法人民間司法改革基金會備份。
